臺灣高等法院臺中分院刑事判決
110年度上更一字第137號
上  訴  人  
即第 三 人  義豐昌國貿事業股份有限公司

代  表  人  羅兆唐
上  訴  人  
即第 三 人  鍵僑實業有限公司

代  表  人  羅兆唐
上  訴  人  
即第 三 人  義豐昌國際事業有限公司

代  表  人  賴清釗
上  訴  人  
即第 三 人  台灣特優達物流設備有限公司

代  表  人  賴清釗
共      同
代  理  人  王寶明律師
上列上訴人即第三人等因被告羅兆唐等人偽造文書案件，不服臺
灣臺中地方法院106年度訴字第270號中華民國107年8月29日第一
審判決（起訴案號：臺灣臺中地方檢察署103年度偵字第15059號
、105年度偵字第30567號），提起上訴，經本院判決（108年度
上訴字第296號）後，由最高法院撤銷發回（109年度台上字第51
92號），本院更審判決如下：
    主  文
原判決關於義豐昌國貿事業股份有限公司、鍵僑實業有限公司、
義豐昌國際事業有限公司、台灣特優達物流設備有限公司部分，
均撤銷。
義豐昌國貿事業股份有限公司如附表二編號42、44「犯罪所得欄
」所示之犯罪所得均沒收，於全部或一部不能沒收或不宜執行沒
收時，追徵其價額。
鍵僑實業有限公司、義豐昌國際事業有限公司、台灣特優達物流
設備有限公司，參與沒收程序均不受理。
    理  由
壹、本院審理範圍：
一、原審判決本案被告羅兆唐、賴清釗、李芃璇、莊睿航（下稱
    羅兆唐等人）有罪並諭知附條件緩刑，以及本案上訴人義豐
    昌國貿事業股份有限公司（原審判決誤載為「義豐昌國貿事
    業有限公司」，下稱義豐昌國貿公司）、鍵僑實業有限公司
    （下稱鍵僑公司）、義豐昌國際事業有限公司（下稱義豐昌
    國際公司）、台灣特優達物流設備有限公司（原審判決誤載
    為「臺灣特優達物流設備有限公司」，下稱台灣特優達公司
　　）（下稱上訴人等4家公司）沒收（追徵）相關所載犯罪所
    得。本案被告羅兆唐、賴清釗、上訴人等4家公司就其犯罪
    所得沒收、追徵部分不服提起上訴，嗣本案被告羅兆唐、賴
    清釗撤回上訴（見本院前審卷二第55頁），該部分即告確定
　　，而上訴人等4家公司部分則經本院以108年度上訴字第296
    號判決上訴駁回。上訴人等4家公司不服本院前審判決提起
    上訴，再經最高法院以109年度台上字第5192號刑事判決就
    上訴人等4家公司部分予以撤銷發回。從而，本案被告羅兆
    唐等人部分均已判決確定，是以本院審理範圍應為最高法院
    撤銷發回上訴人等4家公司部分，且認定沒收（追徵）所依
    據之事實，自應以原審確定判決所認定之事實為據，先予敘
    明。
二、本案被告羅兆唐於任職上訴人義豐昌國貿公司期間，其行為
    使上訴人義豐昌國貿公司獲有犯罪所得，是本院依據刑事訴
    訟法第455條之12第3項、第455條之17規定，依職權裁定命
    上訴人義豐昌國貿公司參與沒收程序，並通知上訴人義豐昌
    國貿公司相關訴訟法上權利及審理進度，且相關構成沒收之
    犯罪事實及證據資料，已為義豐昌國貿公司之代表人、代理
    人所知悉等節，有本院110年度上更一第137號刑事裁定、送
    達證書、審判筆錄附卷可佐（見本院卷二第83至85、91至95
　　、105至112頁），是上訴人義豐昌國貿公司已知悉對其沒收
    之事實理由、訴訟進度、得委任代理人、聲請調查證據及所
    得享有之程序上權利。
貳、與本案第三人義豐昌國貿公司沒收有關之本案被告犯罪事實
    ：　　
一、緣莊耀輝（已於民國100年1月19日死亡）於92年7月17日申
    請設立址設臺中縣豐原市（現改制為臺中市○○區○○○路0段00
    0巷00號之義豐昌國際公司（統一編號：00000000號，業於1
    10年12月1日解散清算完結，應為參與沒收程序不受理判決
    ，詳理由肆之說明），至其死亡時止均擔任實際及登記負責
    人；另於96年4月3日起擔任址設臺中縣豐原市（現改制為臺
    中市○○區○○○路000巷00○0號1樓之鍵僑公司（登記負責人為
    羅兆唐，統一編號：00000000號，業於110年12月9日解散清
    算完結，應為參與沒收程序不受理判決，詳理由肆之說明）
    實際負責人，至鍵僑公司於99年9月1日解散為止（尚未清算
    ）；再於99年6月1日申請設立址設臺中縣豐原市（現改制為
    臺中市○○區○○○街000號4樓之2之「台灣特優達物流設備有限
    公司」（下稱台灣特優達公司，統一編號：00000000號，業
    於110年9月8日解散清算完結，應為參與沒收程序不受理判
    決，詳理由肆之說明），至其死亡時止均擔任實際負責人（
    登記負責人林秀雲為莊耀輝之母）。義豐昌國際公司與鍵僑
    公司、台灣特優達公司為母子公司關係
　　。羅兆唐（經原審判決判處罪刑並諭知附條件緩刑，上訴後
　　，於本院前審撤回上訴而告確定）為莊耀輝再娶對象羅佳玲
    （後改名為羅胤佳）之胞兄，於101年10月25日申設址設臺
    中市○區○○街00號1樓之義豐昌國貿公司（統一編號：000000
    00），並擔任登記及實際負責人。賴清釗（經原審判決判處
    罪刑並諭知附條件緩刑，上訴後，於本院前審撤回上訴而告
    確定）、羅兆唐、莊睿航（即莊耀輝之子）及李芃璇（莊睿
    航及李芃璇經原審判決判處罪刑並諭知附條件緩刑，均未據
    上訴而告確定），分別於如附表一所示之期間，擔任義豐昌
    國際公司、台灣特優達公司、義豐昌國貿公司、鍵僑公司如
    附表一所示之負責人、總經理、工務部經理及會計人員等職
    位（莊睿航於擔任義豐昌國際公司登記負責人期間之101年3
    月6日入伍服役）。義豐昌國貿公司、義豐昌國際公司及台
    灣特優達公司，均經營銷售進口中古堆高機業務，而進口之
    中古堆高機，車身出廠時均固定有由原廠（如TOYOTA公司）
    所製作，用以標示堆高機型號、製造編號、出廠年份（以西
    元標示）以及其他如車身尺寸、最大負重量等技術規格資訊
    之金屬銘板，莊耀輝、賴清釗、羅兆唐、李芃璇，就該等進
    口之中古堆高機車身銘板，均非有製作權之人。　　
二、賴清釗、羅兆唐明知中古堆高機之出廠或製造年份，如同中
    古汽車買賣之里程數，將影響客戶決定是否購買之意願及所
    願支付價金之多寡，為使義豐昌國貿公司出售之中古堆高機
    更易於銷售及提高售價，竟意圖為自己不法之所有，共同基
    於行使偽造準私文書及詐欺取財之犯意聯絡，自100年9月起
    至102年8月間遭查獲時止，由賴清釗、羅兆唐共同決定更改
    之年份後，將空白之金屬銘板以及寫有欲修改之堆高機出廠
    年份（均係改為較原出廠、製造實際年份為新之年份）與其
    他相關資訊之紙條，親自或由不知情之不詳員工交予址設臺
    中市○○區○○路000巷00號不知情之「勇鼎科技股份有限公司
    」（下稱勇鼎公司），以鐳射雕刻之方式，將包含上開不實
    年份在內之資訊，鑴刻在空白銘板上，重新製作車身銘板，
    而偽造如附表二編號42、44所示之堆高機車身銘板，再將上
    開偽造出廠（或製造）年份之銘板，固定在堆高機車身上，
    以此方式行使偽造之銘板，並以隱瞞銘板年份經更改之手段
    ，對如附表二編號42、44號所示之對象施用詐術，並使如附
    表二編號42、44所示之對象陷於錯誤，而願意購買或以較該
    堆高機更改前出廠年份合理售價更高之價格，購買上開編號
    所示之堆高機。義豐昌國貿公司因而取得如附表二編號42、
    44交易金額欄所示不法犯罪所得。
參、關於義豐昌國貿公司即如附表二編號42、44犯罪所得沒收部
    分：
一、本案沒收之法律上依據及其理由：
　㈠前揭構成沒收之犯罪事實經原審判決後，因檢察官、被告莊
    睿航、李芃璇均未上訴及嗣本案被告羅兆唐、賴清釗撤回上
    訴而確定，有臺灣臺中地方法院106年度訴字第270號刑事判
    決、本案被告羅兆唐、賴清釗108年4月18日刑事撤回上訴狀
    在卷可佐；又本案被告羅兆唐、賴清釗在上訴人義豐昌國貿
    公司任職，上訴人義豐昌國貿公司以進口二手堆高機整修後
    販賣或出租以營利，本案被告羅兆唐、賴清釗竟因為圖取更
    高利潤，偽造較新年份之堆高機銘板或進口報單之違法手法
　　，詐騙購買者或承租人，使上訴人義豐昌國貿公司獲得不法
    利益之事實，有被害人銘家裝潢工作室（即張馮月菊）105
    年6月16日陳報狀及所附與上訴人義豐昌國貿公司簽立之買
    賣合約書、正達國際光電股份有限公司（下稱正達公司）員
    工邱建樺、吳沛宣於偵查中之證述及正達公司與上訴人義豐
    昌國貿公司簽立之採購合約、驗收報告書、上訴人義豐昌國
    貿公司出貨憑單、報價單、統一發票、上訴人義豐昌國貿公
    司設立登記表、本案被告羅兆唐、賴清釗勞工保險投保資料
    查詢結果、調查官職務報告、依扣押物品目錄表編號1-17「
    公司光碟資料」所製作之「義豐昌公司變造車牌銷售一覽表
    」、「義豐昌國貿公司進口堆高機成本分析表2紙」、財政
    部中區國稅局豐原分局105年3月18日中區國稅豐原銷售字第
    105012059號函及所附上訴人義豐昌國貿公司97年至102年之
    銷項專案調檔清單明細、光碟等附卷可佐（見103偵15059號
    卷二第336、337、248至253、289至324頁；103偵15059號卷
    三第65至71頁；103年度交查字第503號卷第26頁；調查局卷
    第197頁背面、50、51頁；103偵15059號卷三第193至196頁
    ）。是本案被告羅兆唐、賴清釗於任職如附表二編號42、44
    所示上訴人義豐昌國貿公司之期間，所為如附表二編號42
　　、44之罪等犯行，均可認定。
　㈡沒收新制下犯罪所得之計算，應分兩層次思考，於前階段先
    界定「利得存否」，於後階段再判斷「利得範圍」。申言之
　　，在前階段利得之存否，係基於直接性原則審查，以利得與
    犯罪之間是否具有直接關聯性為利得存否之認定。而利得究
    否與犯罪有直接關聯，則視該犯罪與利得間是否具有直接因
    果關係為斷，若無直接關聯，僅於符合刑法第38條之1第4項
    所規定之利用及替代品之間接利得，得予沒收外，即應認非
    本案之利得，而排除於沒收之列。此階段係在確定利得與犯
    罪之關聯性，故就必要成本（如工程之工資、進料）、稅捐
    費用等中性支出，則不計入直接利得；於後階段利得範圍之
    審查，依刑法第38條之1之立法意旨，係以總額原則為審查
　　，凡犯罪所得均應全部沒收，無庸扣除犯罪成本。如向公務
    員行賄之賄款或性招待之支出，因屬犯罪之支出，依總額原
    則，當不能扣除此「犯罪成本之支出」。同理，被告犯罪所
    得之證據調查，亦應分兩階段審查，於前階段「利得存否」
　　，因涉及犯罪事實有無、既未遂等之認定，及對被告、第三
    人財產權之干預、剝奪，故應適用嚴格證明法則予以確認，
    並應於審判期日依法定程序進行調查；於後階段「利得範圍
　　」，由事實審法院綜合卷證資料，依自由證明法則釋明其合
    理之認定依據即足（最高法院106年度台上字第3464號刑事
    判決意旨參照）。
　㈢是計算上訴人義豐昌國貿公司實際保有之犯罪所得時，應先
    扣除履約過程所支付之中性支出。然依卷附上訴人義豐昌國
    貿公司所呈111年1月10日刑事準備狀暨所附附表1第三人犯
    罪所得計算表所示（見本院卷一第324、339、341頁）：⑴如
    附表二編號42部分：購入堆高機金額為新臺幣（下同）85
　　,235元，其他費用（如維修、整備、人事）為143,474元，
    並有報單號碼DA99G0000000進口報單、義豐昌堆高機單階產
    品組合設定可考（見本院前審卷一第471、473頁）、⑵如附
    表二編號44部分：購入堆高機金額為200,254元（上訴人義
    豐昌國貿公司於本院前審所呈108年3月25日刑事陳報狀說明
    ：其原價格為日幣54,000元，以購入當時之匯率0.37084計
    算，為200,254元，見本院前審卷一第305頁）、其他費用（
    如維修、整備、人事）為79,790元，並有PROFORMA INVOICE
    （SALES CONFIRMATION）NO.YFC-004、義豐昌堆高機單階產
    品組合設定可考（見本院前審卷一第479至483頁）等節，堪
    認將上開購入堆高機金額及其他費用（如維修、整備、人事
    ）扣除始為合理。準此，上訴人義豐昌國貿公司因本案被告
    羅兆唐、賴清釗構成沒收之犯罪事實犯行，就如附表二編號
    42部分實際犯罪所得為107,291元（計算式：336,000元－85,
    235元－143,474元）、就如附表二編號44部分實際犯罪所得
    為150,456元（計算式：430,500元－200,254元－79,790元）
    ，而本院以110年度上更一字第137號刑事裁定通知上訴人義
    豐昌國貿公司參與沒收程序後，依刑事訴訟法第455條之26
    第1項、刑法第38條之1第2項第3款、第3項規定宣告沒收，
    並諭知於全部或一部不能沒收或不宜執行沒收時，追徵其價
    額。
二、本院撤銷改判之理由： 
　　原審判決認本案關於如附表二編號42、44沒收部分事證明確
　　，而宣告上訴人義豐昌國貿公司所取得之犯罪所得336,000
    元、430,500元沒收及追徵，固非無見。惟原審判決就其如
    附表二編號42、44部分未詳予區辨前述履約過程之中性支出
    部分，與本案犯罪之構成要件規範目的無利得關聯性，並非
    應沒收之第三人犯罪所得。則原審判決既有前揭違誤，上訴
    人義豐昌國貿公司執此提起上訴，為有理由，自應由本院將
    原審判決關於此部分之沒收，撤銷改判如主文欄第2項所示
　　。
肆、參與沒收程序不受理部分（即關於上訴人鍵僑公司、義豐昌
    國際公司、台灣特優達公司）：
一、公司之解散，除因合併、破產外，其法人人格並非即告消滅
　　，必須經清算程序，並俟清算完結後，始喪失其人格，此觀
    公司法第24條至第26條之規定自明（最高法院78年度台上字
    第1732號民事判決意旨參照）。又雖法人人格因解散而消滅
　　，其處罰主體已因法人解散而不存在，就此而言，或與為自
    然人之被告死亡，其訴訟主體已不存在者無異，惟法人於解
    散後，依公司法之規定，仍應行清算，於清算之範圍內視為
    尚未解散（最高法院87年度台非字第161號判決意旨參照）
　　。
二、經查：上訴人鍵僑公司、義豐昌國際公司、台灣特優達公司
    已分別於110年12月9日、110年12月1日、110年9月8日解散
    清算完結，此有臺中市政府111年1月27日府授經登字第1110
    7058860號函、臺中市政府111年1月26日府授經登字第11107
    059190號函、上訴人鍵僑公司及義豐昌國際公司之有限公司
    變更登記表、上訴人鍵僑公司、義豐昌國際公司、台灣特優
    達公司之經濟部商工登記公示資料查詢服務結果在卷（見本
    院卷㈠第357至367、375至379頁），並經本院調閱臺灣臺中
    地方法院110年度司字第389、391、258號呈報清算人、清算
    完結等民事聲請事件卷宗（本院調卷函文見本院卷一第353
　　、369頁，本院調卷資料卷）查明屬實。上訴人鍵僑公司、
    義豐昌國際公司、台灣特優達公司既已辦理解散登記，並完
    成清算程序向法院聲報清算完結，其法人格已不存續，自應
    為參與沒收程序不受理之判決；然原審未及審酌此情，而就
    上訴人鍵僑公司、義豐昌國際公司、台灣特優達公司部分諭
    知沒收之判決，即有違誤之處，自應由本院將原判決關於上
    訴人鍵僑公司、義豐昌國際公司、台灣特優達公司部分撤銷
　　，另均諭知參與沒收程序不受理之判決如主文第3項所示，
    並不經言詞辯論為之。
據上論斷，應依刑事訴訟法第369條第1項前段、第364條、第303
條第5款、第307條、第455條之28、第455條之26，刑法第38條之
1第2項第3款、第3項，判決如主文。
本案經檢察官林岳賢提起公訴，檢察官謝岳錦、林弘政到庭執行
職務。
中　　華　　民　　國　　111 　年　　10  　月　 　5　　日
           刑事第十一庭    審判長法　官   張  意  聰
                                 法　官   林  清  鈞
                                 法　官   周  瑞  芬
以上正本證明與原本無異。
如不服本判決應於收受送達後20日內向本院提出上訴書狀，其未
敘述上訴理由者，並得於提起上訴後20日內向本院補提理由書（
均須按他造當事人之人數附繕本）「切勿逕送上級法院」。因疫
情而遲誤不變期間，得向法院聲請回復原狀。
                                 
　　　　　　　　　　　　　　　　 書記官   涂  村  宇
　　　　　　　　　　　　　　　　 
中　　華　　民　　國　　111 　年　　10　　月　　5 　　日
附表一：本案被告羅兆唐等人及莊耀輝任職之公司、職位及期  
        間一覽表

         公司         期間及所任職位  莊耀輝 義豐昌國際公司 92年7月17日至100年1月19日（死亡）登記及實際負責人  台灣特優達公司 99年6月1日至100年1月19日（死亡）實際負責人（登記負責人林秀雲為莊耀輝之母 ）  鍵僑公司 96年4月3日至99年9月1日（解散）實際負責人  賴清釗 義豐昌國際公司 92年10月20日至100年1月3日工務部經理 101年11月7日至102年10月15日（解散）登記及實際負責人  台灣特優達公司 101年11月7日至102年8月29日（解散）登記及實際負責人  義豐昌國貿公司 102年4月11日迄今工務部經理  羅兆唐 義豐昌國際公司 95年5月5日至98年9月9日莊耀輝之特別助理 100年9月9日至102年4月11日總經理  義豐昌國貿公司 101年10月25日迄今登記及實際負責人  鍵僑公司 96年4月3日至99年9月1日（解散）登記負責人  李芃璇 義豐昌國際公司 92年3月10日至95年3月30日、99年3月11日至100年1月3日、101年12月11日至102年1月16日會計人員  台灣特優達公司 100年1月5日至100年9月1日會計人員  義豐昌國貿公司 102年7月12日迄今會計人員  莊睿航 義豐昌國際公司 100年8月25日至101年11月6日登記負責人（101年3月6日入伍服役） 


附表二（為便於比對，編號目次與原審判決相同）：

編號 賣方（申報發票公司） 扣案電腦資料入帳日期( 年／月／日) 車型（依「義豐昌公司與勇鼎交易.xls」檔案內容記載 銘板更改年份情形（西元年／月）更改前→更改後 買    方 發票號碼 公司地址／負責人 交易金額（含稅，新臺幣）         犯罪所得（新臺幣） 42 原審判決犯罪事實 壹、 一、 ㈢ 部分 義豐昌國貿事業股份有限公司 102/5/10 TO-7FBR00-00000 2006/04→ 2009/12 參聯國際股份有限公司 MJ00000000 臺中市○○區○村路000號（蕭宗賓 ） 【交易金額】 336,000元         【犯罪所得】 107,291元 44 原審判決犯罪事實 壹、 一、 ㈢ 部分 義豐昌國貿事業股份有限公司 102/6/22 TO-7FB00-00000 2003→2010 銘家裝潢公司（發票買受人為和潤企業股份有公司） NG00000000 臺中市○○區○○路○○巷00○000號（張馮月菊） 【交易金額】 430,500元         【犯罪所得】 150,456元